【裁判字號】    99,台上,704
【裁判日期】    990204
【裁判案由】    妨害性自主
【裁判全文】
最高法院刑事判決              九十九年度台上字第七０四號
上  訴  人  甲○○
選任辯護人  鄧湘全律師
上列上訴人因妨害性自主案件，不服台灣高等法院中華民國九十
八年十一月三十日第二審更審判決（九十八年度重上更(三)字第一
六三號，起訴案號：台灣桃園地方法院檢察署八十九年度偵字第
七二七二號），提起上訴，本院判決如下：
    主  文
原判決撤銷，發回台灣高等法院。
    理  由
本件原判決維持第一審論處上訴人甲○○對於女子以強暴之方法
而為性交，及對於女子以強暴之方法，而為猥褻之行為罪刑之判
決，駁回上訴人在第二審之上訴，固非無見。
惟查：(一)、科刑之判決書，須將法院依職權認定之犯罪事實，詳
記於事實欄，然後於理由內逐一說明其憑以認定之證據，使事實
與理由兩相一致，始稱適法；倘若理由說明與事實記載或卷內證
據資料不相符合，即屬判決理由矛盾，其判決當然為違背法令。
原判決理由說明第一審勘驗上訴人之警詢錄音帶，其中關於：「
被告（即上訴人）向偵查員陳述案件內情時，語氣溫和自然，無
任何緊張、做作之情形，偵查員訊問甲○○及甲○○回答時，訊
問地點之辦公室尚有警局內其他同仁，至少有二位人員以上相互
閒聊之聲音，甲○○問答之內容與警詢筆錄相符」等情，上訴人
及其辯護人對此均無意見，嗣於原審法院更(一)審之準備、審理程
序中亦未表示意見，是上訴人警詢之自白具有任意性，應有證據
能力等由（見原判決書第四頁第十七至二十六行、第九頁倒數第
十二至二行）。然原審法院更(一)審於民國九十四年十二月一日重
新勘驗上訴人之警詢錄音帶，其結果為：「警詢筆錄第二頁第十
行之前的每句問答均有中斷情形；第十一行之後，錄音內容均無
停頓，顯然係被告照著警詢筆錄唸，完成錄音」等情，有勘驗筆
錄在卷可查（見原審法院更(一)審卷第二十四頁）。就上訴人於製
作警詢筆錄時，其陳述時之語氣、神情，是否如上開第一審勘驗
筆錄所載之情形，原審法院更(一)審之勘驗筆錄並未記載。上訴人
及其辯護人於原審法院更(一)審審理時，雖表示對於九十四年十二
月一日之勘驗筆錄並無意見等語（見原審法院更(一)審卷第四十三
、七十七頁），然其等所不爭執者，似僅警詢錄音有無中斷之勘
驗結果，而不及於第一審勘驗筆錄內容記載關於上訴人陳述時之
語氣、神情部分。原判決上開理由說明與卷內證據資料不盡相符
，已有判決理由矛盾之違法。又本件第一審勘驗時就上訴人於警
詢陳述之神態雖有如上之記載，然該次勘驗係法官自行為之，並
未通知上訴人或辯護人到場，有該勘驗筆錄附卷可稽（見第一審
卷第七十二頁），而第一審勘驗筆錄關於上訴人之警詢錄音，從
頭到尾均有連續錄音之記載，復與原審屢次勘驗之結果（有中斷
、或顯係照著筆錄唸）不相符合（見原審法院上訴卷第六十六頁
、更(一)審卷第二十四頁、更(三)審卷第四０頁之勘驗筆錄）。上訴
人因而質疑第一審關於上訴人製作警詢筆錄時語氣及神態之勘驗
結果，似非無據。上訴人於製作警詢筆錄時，其神態及外在環境
是否如第一審勘驗之記載情形，有無再通知上訴人及辯護人到場
後，重為勘驗之必要，尚非無研求之餘地？(二)、該警詢錄音帶經
勘驗結果既有數次中斷，且顯有照著警詢筆錄唸而完成錄音之情
形，則證人即製作警詢筆錄之員警任順廣於第一審及原審法院上
訴審證稱：警詢筆錄均係依照上訴人之陳述而為記載，且邊作邊
錄音等語（見第一審卷第四十四頁、原審法院上訴卷第六十四、
六十五頁），似與勘驗結果未盡相符。則警詢過程中，錄音中斷
之原因如何？有無違反連續錄音之規定？又上訴人指稱其筆錄係
警員先製作完後，讓其按寫好之筆錄回答，又關掉錄音機，說不
須請律師是否屬實，實情如何？原審亦未再調查、釐清，遽採有
爭議之警詢筆錄為上訴人論罪之基礎，亦有調查未盡之違誤。(三)
、被害人之陳述，固得據為認定犯罪事實之證據資料，然被害人
與被告，係居於相反之立場，其所述被害情形，難免有虛偽陳述
之危險，故被害人之陳述，須其指訴之內容無瑕疵，且與事實相
符，始得採為認定被告犯罪之證據。原判決事實認定：「……甲
○○即進入房內，基於強制性交之犯意，將Ｂ女未及穿上之長褲
扔至一旁……Ｂ女見狀，大聲哭叫，甲○○即以手掐住Ｂ女之脖
子，嚇令Ｂ女不准喊叫，旋強脫Ｂ女之內褲，將手指伸入Ｂ女之
陰道內並抽動……」等情（見原判決書事實欄三之部分）。然Ｂ
女於八十九年三月三日在警詢先指稱：上訴人打開伊房門時，伊
就開始大叫，那時上訴人就掐住伊脖子，伊開始反抗掙扎，但上
訴人還是撕破伊的內衣、內褲，最後上訴人還是沒得逞等語（見
偵字第七二七二號卷第十七頁）；於八十九年四月二十七日在警
詢亦指稱：經伊當場指認，上訴人確是對伊強制猥褻之男子等語
（見偵字第七二七二號卷第二０頁）；於八十九年五月二日在警
詢及嗣後在偵訊中始指稱：當伊只穿上內褲時，上訴人就突然進
來，將伊的長褲扔到旁邊，伊看上訴人進來後，就一直大哭大叫
，上訴人就掐住伊脖子，叫伊不要叫，說做完這件事後，就放伊
出去，上訴人就強脫伊內褲，且將他的手指頭伸進伊陰道內抽動
等語（見偵字第七二七二號卷第二十四、六十五、一０八頁）；
而Ｂ女於第一審雖證稱：上訴人有摸伊的陰道及乳房，並有將手
指插入其陰道等語（見第一審卷第二十四至二十六頁），惟其於
原審上訴審審理時經辯護人詰問時又稱：上訴人並未對伊為（性
）侵害及猥褻行為等語（見原審法院上訴卷第六十七至六十九頁
）；嗣經受命法官單獨隔離訊問時又改稱：上訴人有摸伊陰道，
也有用手插入伊陰道，沒有摸伊其他地方等語（見原審上訴卷第
七０頁）。綜觀Ｂ女上開所述，前後不一，Ｂ女於警詢、偵查及
審判中所為上訴人有以手指插入其陰道內之指述，是否無瑕疵可
指，而得為上訴人論罪之依據，尚有疑義。原判決雖以Ｂ女於上
訴人或選任辯護人在場時，所為上訴人並無對其性侵害之陳述，
乃因另有所顧忌而為迴護上訴人之詞（見原判決書第七頁第十至
十四行），惟Ｂ女於第一、二次於警局製作筆錄時，當時上訴人
及辯護人亦未在場，其仍未指述上訴人有以手指伸進其陰道內等
情，原判決上開論述尚嫌速斷。本案實情究為如何，Ｂ女之指訴
為何前後不一，有無其他直接或間接之事證，足以佐證Ｂ女所指
述上訴人對其強制性交之真實性，仍有究明之必要。又原判決雖
以上訴人於警詢之陳述，作為上訴人確有對Ｂ女為強制性交之佐
證，然上訴人之警詢筆錄是否確出於任意之陳述，尚有釐清之必
要，已如前述，縱認上訴人之警詢筆錄確係基於其自由意思所為
，但上訴人於警詢亦僅自白其有對Ｂ女毛手毛腳為猥褻行為，但
未對Ｂ女性侵害等語（見偵字第七二七二號卷第二十九至三十三
頁）。是原判決以上訴人於警詢之自白，作為Ｂ女指述上訴人有
對其強制性交之佐證，亦有未洽。(四)、原判決事實認定「……Ａ
女於心情平復後，再進入同一房間休息，並將房門上鎖。俟Ａ女
入睡後，甲○○持鑰匙打開Ａ女房間之房門，自Ａ女身後抱住Ａ
女，Ａ女乃扭動掙扎，惟因疲累過度而無法喊叫出聲……」等情
（見原判決書第二頁第二至四行）。倘若屬實，則上訴人對Ａ女
所為之此部分行為，是否亦構成強制猥褻罪？若構成犯罪，與上
訴人第一次對Ａ女所為之強制猥褻行為間有何關聯，原判決並未
明，亦有理由不備之違誤。(五)、上訴人行為後，刑法部分條文
已於九十五年七月一日施行，本案有無新舊法比較適用之問題。
再者，中華民國九十六年罪犯減刑條例亦於九十六年七月十六日
施行，原判決既認上訴人犯罪時間在九十六年四月二十四日之前
，而其所犯之強制猥褻罪第一審僅判處有期徒刑一年四月，合於
中華民國九十六年罪犯減刑條例第二條第一項第三款、第三條第
一項第十款之減刑規定，原判決未予減刑。均有判決不適用法則
之違背法令。上訴意旨指摘原判決違法，尚非全無理由，應認仍
有發回更審之原因。
據上論結，應依刑事訴訟法第三百九十七條、第四百零一條，判
決如主文。
中    華    民    國  九十九  年    二    月    四    日
                      最高法院刑事第十三庭
                          審判長法官  賴  忠  星
                                法官  呂  丹  玉
                                法官  吳      燦
                                法官  蔡  名  曜
                                法官  葉  麗  霞
本件正本證明與原本無異
                                      書  記  官
中    華    民    國  九十九  年    二    月    九    日
                                                      Ｑ

司法院資訊處製作；財團法人民間司法改革基金會備份。
